臺灣桃園地方法院刑事判決　　　　　　　95年度訴字第2271號
公　訴　人　臺灣桃園地方法院檢察署檢察官
被　　　告　乙○○
上列被告因違反森林法案件，經檢察官提起公訴（95年度偵字第
3381號），本院判決如下：
    主  文
乙○○竊取森林主產物，僱使他人，處有期徒刑拾月，併科罰金
柒拾萬元，如易服勞役，以新臺幣壹仟元折算壹日。減為有期徒
刑伍月，併科罰金參拾伍萬元，有期徒刑部分如易科罰金，以銀
元參佰元即新臺幣玖佰元折算壹日，罰金部分如易服勞役，以新
臺幣壹仟元折算壹日。緩刑肆年，應向公庫支付新臺幣壹萬元。
    事  實
一、乙○○係泰雅族原住民，明知地號桃園縣復興鄉○○段480
    號之土地係中華民國所有之原住民保留地（下簡稱480 號土
    地），其上主、副產物均為公有（非保安林），不得任意砍
    伐，因家貧缺錢使用，竟意圖為自己不法之所有，而基於竊
    取森林主產物之犯意，先於民國95年1 月7 日，與知情之劉
    建良議定（劉建良涉嫌故買贓物部分，業經檢察官為不起訴
    處分確定），由劉建良以每棵新臺幣（下同）5000元，合計
    10000 元之代價，向其收購該土地上自然植生之森林主產物
    青楓木2 棵後，再自行於同年1 月19日下午2 時許，以不詳
    代價僱用2 名真實年籍不詳之成年男子（無法證明該2人 知
    情），駕駛怪手將上開2 棵青楓木連根掘起，予以竊取，得
    手後將竊得之2 棵青楓木放置在桃園縣復興鄉華陵村巴陵11
    鄰卡拉產業道路約4 公里處之路旁，於當日下午5 時許，在
    上開路旁將2 顆青楓木交予劉建良及劉某僱請之不知情司機
    林皓齡、蔡明輝（林皓齡、蔡明輝均由檢察官另為不起訴處
    分確定），由林皓齡與蔡明輝分別駕駛2V-125號及729-RU號
    起重吊卡車，隨劉建良載運該2 棵青楓木下山。旋於當日晚
    間9 時20分許，劉建良、林皓齡、蔡明輝駕車載運上開2 棵
    青楓木下山之際，為警在桃園縣復興鄉台7 線16.5 公 里處
    查獲，當場並扣得上開2 棵青楓木（樹長分別為9.3 公尺及
    9.8 公尺；樹根直徑分別為2.2 公尺及2.1 公尺；樹圍分別
    為1.25公尺及1.61公尺，事後經鑑定結果，市價分別為2000
    00元、150000元），而發覺上情。該2 棵青楓木現今已復植
    在桃園縣復興鄉角板山公園。
二、案經桃園縣政府警察局大溪分局移送臺灣桃園地方法院檢察
    署檢察官偵查起訴。
    理  由
一、後引證人劉建良、蔡明輝、林皓齡、甲○○於警詢中製作之
    筆錄，雖係審判外之傳聞，惟被告在本院調查證據時，明知
    上情，而未於言詞辯論終結前，對上開證據之證據能力聲明
    異議，依刑事訴訟法第159 條之5 第2 項規定，視為同意引
    用為證據，本院審酌劉建良、蔡明輝、林皓齡均係在警員查
    獲後即時製作警詢筆錄，渠等供述較無餘裕分析利害得失，
    致有編造不實之虞，且部分陳述並不利於劉建良等自己，又
    有現場查扣之青楓木可以為證，而證人甲○○在警詢中所述
    ，不過以復興鄉公所代理人身分，依據地籍資料陳述查獲現
    場之480 號土地之權利歸屬，當無造假誣攀被告之虞，而本
    件被告除辯稱其並無竊盜之意外，並不否認前開劉建良等人
    所指述之事實，由上開證人陳述作成時之情況，本院認為適
    當，依刑事訴訟法第159 條之5 第1 項規定，上開警詢筆錄
    均得作為證據，應先敘明。
二、訊據被告乙○○固坦承於上揭時間、地點，出資僱請2 名真
    實年籍不詳之人以怪手挖掘上開480 號土地植生之2 棵青楓
    木後，將青楓木出售予劉建良，而為警查獲等事實，惟矢口
    否認有何竊取森林主產物之犯行，辯稱：伊是原住民，伊父
    親先前即已經在該土地上耕作，故伊以為該土地係伊父親留
    下的私人土地，而伊實際上也在該處種植玉米等物，故伊誤
    認上開2 棵青楓木亦屬伊所有，方將青楓木出售予劉建良云
    云。經查：
（一）被告於上揭時間、地點，出資僱請2 名真實年籍不詳之成
      年男子，以怪手挖掘上開2 棵青楓木，再以每棵青楓木50
      00元，合計10000 元之代價出售予劉建良，而在劉建良僱
      請林皓齡、蔡明輝駕車載運上開2 棵青楓木下山時，為警
      查獲等事實，業據被告於本院審理時坦承屬實，核與證人
      劉建良、蔡明輝及林皓齡分別在警詢中證稱：警員查獲之
      2 棵青楓木，是劉建良向被告購買後，僱請蔡明輝、林皓
      齡駕車前來載運等語，均屬相符。此外，並有被告出具予
      劉建良收執之農民出售農產收據、甲○○出具之贓物認領
      保管單、蔡明輝及林皓齡出具之犯罪工具保管單各1 紙及
      大溪分局復興分駐所偵辦違反森林法竊取主產物案件現場
      照片10張附卷可稽（偵查卷第52頁、第40至42頁、第56
      頁至第60頁）。又扣案之2 棵青楓木經本院囑託行政院農
      業委員會林務局鑑定結果，認該2 棵青楓木現況為移植生
      立木，應屬園藝觀賞植栽，市場價格分別為200000元、15
      0000元，亦有該局96年5 月7 日林造字第0961607473號函
      附卷可考（本院卷第42頁）。
（二）證人甲○○在警詢中指稱：本件比對警員測量青楓木之原
      植栽現場座標結果，該處應係坐落在地號桃園縣復興鄉○
      ○段480 地號土地等語，而上開480 號土地係中華民國所
      有，未經他人承租之原住民保留地（其上非保安林），並
      有復興鄉○○段480 地號土地登記第2 類謄本、復興鄉○
      ○段480 地號地籍圖騰本及復興鄉華陵村山地保留地使用
      清冊、桃園縣復興鄉公所95年6 月5 日復興農業觀光字第
      0950008235號函、行政院農業委員會96年6 月21日林治字
      第0961610066號函各1 紙存卷可查（偵查卷第44頁、第45
      頁至第51頁、第137 頁、本院卷第59頁），即被告亦於本
      院審理中自承：伊並未承租上開土地，且該2 棵青楓木亦
      非其所種植等語（本院卷第21頁），是被告主觀上有為自
      己不法所有之竊盜意圖，應甚明確。
（三）被告雖辯稱略以：伊是泰雅族原住民，因誤認該480 號土
      地係伊父親留下的私人土地，且實際上伊自己也有在上面
      耕種，故誤認該2 棵青楓木亦屬伊所有云云，意指其並無
      竊盜之意，並提出其戶籍謄本1 份為證（本院卷第48頁）
      ，然查，姑不論依現有之土地登記資料，該480 號土地並
      無任何登載承租之紀錄，已見前項理由（二）所述，無法
      佐證被告之辯解屬實以外，即被告前揭所辯，亦與其先前
      在警詢中陳稱：伊以為該土地是伊同學楊枝財的云云不符
      （偵查卷第12頁），何況原住民強調取用於自然之觀念，
      固與法律之所有權觀念有別，然亦無將非自己種植之整株
      樹木連根鏟起，出售他人圖利之風俗，此觀被告在本院調
      查時，經質以：「樹不是你種的，原住民也沒有將整棵樹
      挖起賣人的風俗」時，亦答稱：「對」等語（本院卷第21
      頁），此益徵被告亦明知自己並無出售該2 棵青楓木之合
      法權源，其主觀上有竊盜意圖，彰彰明甚，是被告所辯：
      伊主觀上無竊取青楓木的犯意云云，要屬卸責之詞，不足
      採信。
（四）綜上所述，本件事證明確，被告犯行洵堪認定，應依法論
      科。
三、查被告乙○○行為後，刑法部分條文業於94年2 月2 日修正
    公布，並於95年7 月1 日起施行，修正後刑法第2 條第1 項
    對新舊法之比較，規定：「行為後法律有變更者，適用行為
    時之法律，但行為後之法律有利於行為人者，適用最有利於
    行為人之法律」，此係規範行為人行為後法律變更所生新舊
    法律比較適用之準據法，本身並無比較新舊法之問題。而關
    於有期徒刑易科罰金、罰金易服勞役之規定，修正刑法均有
    變更（詳如附件所示），斟酌本案被告得適用中華民國九十
    六年罪犯減刑條例減刑（詳如後述），再比較此部分新舊刑
    法及相關規定結果：1.本案之原定罰金數額新臺幣700000元
    ，經減為新臺幣350000元後，比較新舊法對於罰金易服勞役
    之規定結果，以修正後之法律對被告較為有利，依修正後刑
    法第2 條第1 項但書規定，應適用修正後法律之規定。2.本
    案之原定有期徒刑10月，經減為有期徒刑5 月後，得易科罰
    金，而易科罰金之折算標準經比較結果，以修正前之法律對
    被告較為有利，依修正後刑法第2 條第1 項前段規定，應適
    用修正前之法律。
四、按國有林林產物處分規則第3 條規定，林產物分為主產物及
    副產物2 種，其中主產物係指生立、枯損、倒伏之竹木及餘
    留之根株、殘材，副產物則係指樹皮、樹脂、種實、落枝、
    樹葉、灌藤、竹筍、草類、菌類及其他主產物以外之林產物
    ，準此，本件被告竊取之青楓木，自係屬森林之主產物無誤
    ，又被告自承有僱請怪手挖掘青楓木，已見前述，是故，被
    告所為，應係僱請他人竊取森林主產物。核被告乙○○所為
    ，係犯森林法第52條第1 項第4 款之僱使他人竊取森林主產
    物罪。本件為搬運贓物青楓木之車輛係劉建良僱用，非被告
    所使用之載具，故被告所為，尚不構成同條第6 款之罪，併
    予敘明。被告僱用2 名不知情之成年司機盜取青楓木，為間
    接正犯。爰審酌本件2 棵青楓木各有9 公尺餘之高，價值不
    菲，育成不易，被告身為泰雅族原住民，理應對自然生態保
    育有更深切之體認，然其僅因貪圖厚酬，竟擅自砍伐上開2
    棵青楓木，出售他人圖利，所為不僅違反法律，亦愧對山川
    神靈，原應予以重懲，姑念其先前無犯罪前科，有臺灣高等
    法院被告前案紀錄表1 份附卷可稽，此次因家境清苦，於需
    錢用急之際鋌而走險，尚非貪圖逸樂可比，且犯後坦承部分
    犯行，失竊之2 棵青楓木合計價值為350000元，惟幸已經追
    回，並均復植於桃園縣復興鄉角板山公園，有照片7 張在卷
    可考（偵查卷第114 頁至第117 頁），被告犯罪之動機、手
    段、犯後態度等一切情狀，量處如主文所示之刑，並依修正
    前刑法第42條第2 項、修正前罰金罰鍰提高標準條例第2 條
    、現行法規所定貨幣單位折算新臺幣條例第2 條等規定，諭
    知罰金易服勞役之折算標準，以示懲儆。再按，被告行為後
    ，中華民國九十六年罪犯減刑條例業經立法院3 讀通過，總
    統公布，並於96年7 月16日起施行，本案被告所犯之竊取森
    林主產物罪，犯罪時間係在96年4 月24日以前，雖係同條例
    第3 條第1 項第14款所列舉不予減刑之罪名，惟並未受死刑
    、無期徒刑或逾有期徒刑1 年6 月以上之宣告，依同條例第
    2 條第1 項第3 款規定，仍應就上開所宣告之刑各減刑2 分
    之1 ，且因減刑後，有期徒刑部分已經減至6 個月以下，爰
    依上開減刑條例第9 條規定，併諭知易科罰金之折算標準為
    以銀元300 元（即新臺幣900 元）折算1 日。末按，緩刑之
    宣告，應適用裁判時之規定（最高法院95年5 月23日刑事庭
    會議決議參照），茲查，被告之前未曾受有期徒刑之宣告，
    有臺灣高等法院被告前案記錄表1 份在卷可稽，此次一時失
    慮，致犯刑典，經此偵審教訓，應知警惕而無再犯之虞，本
    院因認上開所宣告之刑，以暫不執行為適當，爰併宣告緩刑
    4 年，以啟自新，並考量本案被告犯罪之不法利得為新臺幣
    10000 元，故依修正後刑法第74條第2 項第4 款規定，命被
    告向公庫支付新臺幣10000 元，以資警惕。
據上論斷，應依刑事訴訟法第299 條第1 項前段，森林法第52條
第1 項第4 款，修正後刑法第2 條第1 項、第11條、第42條第3
項、第74條第1 項第1 款、第2 項第4 款，修正前刑法第41 條
第1 項前段，修正前罰金罰鍰提高標準條例第2 條，現行法規所
定貨幣單位折算新臺幣條例第2 條，中華民國九十六年罪犯減刑
條例第2 條第1 項第3 款、第9 條，判決如主文。
本案經檢察官楊挺宏到庭執行職務。
中　　華　　民　　國　　96　　年　　8 　　月　　8 　　日
　　　　　　　　　刑事第八庭  審判長法　官  邱滋杉
                                    法  官  袁雪華
                                    法  官  陳彥宏
以上正本證明與原本無異。
如不服本判決，應於判決送達後10日內，向本院提出上訴狀。
　　　　　　　　　　　　　　　　    書記官　翁其良
中　　華　　民　　國　　96　　年　　8 　　月　　8   　日
論罪科刑法條：森林法第52條第1項第4款
森林法第52條
 (加重竊取森林主、副產物罪)
竊取森林主、副產物而有左列情形之一者，處 6 月以上 5 年以
下有期徒刑，併科贓額二倍以上五倍以下罰金：
一  於保安林犯之者。
二  依機關之委託或其他契約，有保護森林義務之人犯之者。
三  於行使林產採取權時犯之者。
四  結夥二人以上或僱使他人犯之者。
五  以贓物為原料，製造木炭、松節油、其他物品或培植菇類者
。
六  為搬運贓物，使用牲口、船舶、車輛，或有搬運造材之設備
者。
七  掘採、毀壞、燒燬或隱蔽根株，以圖罪跡之湮滅者。
八  以贓物燃料，使用於礦物之採取，精製石灰、磚瓦或其他物
品之製造
    者。
前項未遂犯罰之。
第 1 項第 5 款所製物品，以贓物論，沒收之。
      附  件
┌──┬───────┬───────┬────────────┐
│相關│修正前條文    │修正後條文    │新舊法比較              │
│法令│              │              │                        │
├──┼───────┼───────┼────────────┤
│易科│刑法第四十一條│刑法第四十一條│1.修正前易科罰金之折算標│
│罰金│第一項前段：「│第一項前段：「│  準，應以銀元一元以上三│
│之折│犯最重本刑為五│犯最重本刑為五│  元以下折算一日，上開數│
│算標│年以下有期徒刑│年以下有期徒刑│  額應依修正前罰金罰鍰提│
│準  │以下之刑之罪，│以下之刑之罪，│  高標準條例第二條前段規│
│    │而受六個月以下│而受六個月以下│  定，提高為一百倍折算一│
│    │有期徒刑或拘役│有期徒刑或拘役│  日，等如以銀元一百元以│
│    │之宣告，因身體│之宣告者，得以│  上三百元以下折算一日，│
│    │、教育、職業、│新臺幣一千元、│  再依現行法規所定貨幣單│
│    │家庭之關係或其│二千元或三千元│  位折算新臺幣條例第二條│
│    │他正當事由，執│折算一日，易科│  規定折算為新臺幣後，應│
│    │行顯有困難者，│罰金」        │  以新臺幣三百元以上九百│
│    │得以一元以上三│              │  元以下折算一日。      │
│    │元以下折算一日│              │2.修正後易科罰金之折算標│
│    │，易科罰金」  │              │  準，係以新臺幣一千元、│
│    ├───────┼───────┤  二千元或三千元折算一日│
│    │罰金罰鍰提高標│刪除罰金罰鍰提│  。                    │
│    │準條例第二條：│高標準條例第二│3.比較結果，以修正前之法│
│    │「依刑法第四十│條            │  律，對被告較為有利。  │
│    │一條易科罰金或│              │                        │
│    │第四十二條第二│              │                        │
│    │項易服勞役者，│              │                        │
│    │均就其原定數額│              │                        │
│    │提高為一百倍折│              │                        │
│    │算一日；法律所│              │                        │
│    │定罰金數額未依│              │                        │
│    │本條例提高倍數│              │                        │
│    │，或其處罰法條│              │                        │
│    │無罰金刑之規定│              │                        │
│    │者，亦同」    │              │                        │
├──┼───────┼───────┼────────────┤
│易服│刑法第四十二條│刑法第四十二條│1.罰金數額未逾銀元五萬四│
│勞役│第二項、第三項│第三項、第五項│  千元（即勞役期間六個月│
│之折│：「易服勞役以│：「易服勞役以│  ，每日折算銀元三百元，│
│算標│一元以上三元以│新臺幣一千元、│  相當於新臺幣十六萬二千│
│準  │下，折算一日。│二千元或三千元│  元）時，依修正前刑法規│
│    │但勞役期限不得│折算一日。但勞│  定，以新臺幣九百元折算│
│    │逾六個月」、「│役期限不得逾一│  一日，依修正後刑法規定│
│    │罰金總額折算逾│年」、「罰金總│  ，最有利行為人時，得以│
│    │六個月之日數者│額折算逾一年之│  新臺幣三千元折算一日，│
│    │，以罰金總額與│日數者，以罰金│  比較每日折算金額，以修│
│    │六個月之日數比│總額與一年之日│  正後之刑法，對被告較為│
│    │例折算」      │數比例折算。依│  有利。                │
│    │              │前項所定之期限│2.罰金數額已逾銀元五萬四│
│    │              │亦同」        │  千元，未逾新臺幣五十四│
│    │              │              │  萬元時（勞役期間六個月│
│    ├───────┼───────┤  ，每日最多可折算新臺幣│
│    │罰金罰鍰提高標│刪除罰金罰鍰提│  三千元），依修正前刑法│
│    │準條例第二條：│高標準條例第二│  規定，應以六個月比例折│
│    │「依刑法第四十│條            │  算，依修正後刑法規定，│
│    │一條易科罰金或│              │  可以新臺幣三千元折算一│
│    │第四十二條第二│              │  日，且未逾六個月，比較│
│    │項易服勞役者，│              │  實際之勞役刑期，以修正│
│    │均就其原定數額│              │  後之刑法，對被告較為有│
│    │提高為一百倍折│              │  利。                  │
│    │算一日；法律所│              │3.罰金數額已逾新臺幣五十│
│    │定罰金數額未依│              │  四萬元時，依修正前之法│
│    │本條例提高倍數│              │  律，應以六個月比例折算│
│    │，或其處罰法條│              │  ，依修正後之法律，如未│
│    │無罰金刑之規定│              │  逾一百零九萬五千元者（│
│    │者，亦同」    │              │  勞役期間一年，每日最多│
│    │              │              │  折算新臺幣三千元），最│
│    │              │              │  有利時，得以三千元折算│
│    │              │              │  一日，至一年為止，逾一│
│    │              │              │  百零九萬五千元時，則以│
│    │              │              │  一年比例折算，比較實際│
│    │              │              │  之勞役刑期，以修正前之│
│    │              │              │  刑法，對被告較為有利。│
│    │              │              │4.比較結果，因本案罰金數│
│    │              │              │  額為新臺幣三十五萬元，│
│    │              │              │  故以修正後之法律，對被│
│    │              │              │  告較為有利。          │
└──┴───────┴───────┴────────────┘
